【裁判字號】    96,家訴,65
【裁判日期】    990430
【裁判案由】    侵權行為損害賠償
【裁判全文】
臺灣高雄地方法院民事判決              96年度家訴字第65號
原      告  乙○○
原      告  己○○
原      告  庚○○
上三人共同
訴訟代理人  吳永茂律師
            羅玲郁律師
被      告  丙○○
                      巷16號
被      告  丁○○
                      巷18號
被      告  戊○○
                      巷22號
上三人共同
訴訟代理人  張賜龍律師
            楊林澂律師
複代理人    陳靜娟律師
上當事人間侵權行為損害賠償事件，本院於民國99年4 月13日言
詞辯論終結，判決如下：
    主  文
被告丁○○應返還新臺幣佰貳拾萬元及自民國96年4 月5 日起
至清償日止，按年息百分之五計算之利息，於兩造公同共有。
原告其餘之訴駁回。
訴訟費用由原告負擔三分之二，餘由被告負擔。
本判決第一項原告以新臺幣壹佰壹拾萬元為被告丁○○供擔保後
，得假執行。
被告丁○○如以新臺幣佰貳拾萬元，為原告預供擔保，得免為
假執行。
原告其餘假執行之聲請駁回。
    事實及理由
甲、程序方面：
一、按訴狀送達後，原告不得將原訴變更或追加他訴。但被告同
    意者、請求之基礎事實同一、擴張或減縮應受判決事項之聲
    明者，不在此限，民事訴訟法第255 條第1 項第1 款、第2
    款、第3 款分別定有明文。本件訴訟原告起訴請求被告等三
    人應連帶給付原告乙○○新臺幣（下同）0000000 元；應連
    帶給付原告己○○0000000 元；應連帶給付原告庚○○0000
    000 元，及均自起訴狀繕本送達之翌日起至清償日止，按年
    息百分之五計算之利息，嗣原告於本院96年10月30日準備程
    序期日，變更訴訟標及擴張訴之聲明為，被告丙○○、丁○○、戊○○等3 人應連帶返還6,753,300 元及自起訴狀繕本
    送達之翌日（即96年4 月5 日）起至清償日止，按年息百分
    之五計算之利息，於兩造公同共有，並為被告等於本院準備
    程序期日所不爭執，揆之前開規定，自應許之。
乙、實體方面：
一、原告起訴主張：
  (一)按訴狀送達後，原告不得將原訴變更或追加他訴。但有下列
    各款情形之一者，不再在此限: 一、被告同意者。二、請求
    之基礎事實同一者。三、擴張或減縮應受判決事項之聲明者
    。四、因情事變更而以他項聲明代最初之聲明者。五、該訴
    訟標的對於數人必須合一確定時，追加其原非當事人之人為
    當事人者。六、訴訟進行中，於某法律關係之成立與否有爭
    執，而其裁判應以該法律關係為據，並求對於被告確定其法
    律關係。七、不甚礙被告之防禦及訴訟之終結者。民事訴訟
    法第255 條第1 項定有明文。
  (二)本件原告依侵權行為及民法繼承關係起訴請求被告三人應連
    帶給付原告三人各新臺幣（下同）1,099,010 元及其利息，
    然因本件遺產尚未分割，特此變更及擴張訴之聲明，此變更
    及擴張訴之聲明與原聲明請求之基礎事實同一，原告自得依
    法為變更及擴張。再則，原告於民國96年7 月24日準備程序
    及提出相關書狀中亦表明本件係基於侵權行為及繼承關係而
    為請求，被告於此並未當庭表示意見而續為言詞辯論，且於
    嗣後提出之答辯狀亦未就此有所表示，原告主張之請求權基
    礎既經二造於訴訟程序中有所攻防，若需再由原告另行起訴
    ，顯然徒費訴訟資源，又此原告變更及擴張訴之聲明顯然不
    甚礙被告之防禦及訴訟之終結者，原告自得依民事訴訟法第
    255 條第1 項請求變更。
  (三)訴之變更後之請求金額。
  1.訴外人陳春居與訴外人邱水生( 即兩造之被繼承人，94年2
    月15日死亡) 間消費借貸債權，至邱水生死亡時仍尚未完全
    清償，此債權為邱水生之遺產。94年5 月30由辛○○代陳春
    居給付320 萬元現金存入丁○○設於橋頭郵局0000000 帳號
    之存款帳戶內及訴外人邱鄧秀金( 兩造之被繼承人) 橋頭鄉
    農會帳號00000-0-0 號之活其儲蓄存款帳戶內之存款5700元
    ，於邱鄧秀金死後遭被告等三人私自領出朋分。被告之行為
    顯然侵原告已取得之繼承權( 請求權基礎民法第11148 條規
    定及民法第184 條第1 項及第185 條) ，另被告等三人私下
    分割並遺產之行為，顯將原告三人排除於繼承人之列( 請求
    權基礎民法第1146條規定及民法第184 條第1 項及第185 條
    ) ，原告自得據民法繼承及侵權行為之規定之規定，請求被
    告等三人應將此返還所有繼承人公同共有。
  2.被告3 人明知邱鄧秀金( 兩造之被繼承人) 不識字無法自行
    處理橋頭鄉農會帳號00000-0-0 號之活其儲蓄存款帳戶內之
    存款，竟利用保管活期存款帳戶存摺及印章之機會，未經邱
    鄧秀金之同意，冒用邱鄧秀金之名義，分別偽造文書填寫取
    款單並盜蓋印章，於邱鄧秀金生前將其存款0000000 分別予
    以領取後，由被告3 人朋分，顯然已侵害邱鄧秀金之財產權
    ，邱鄧秀金自得對被告等主張侵權行為損害賠償請求權。嗣
    在邱鄧秀金未行使前開權利前，於95年11月22日死亡，上開
    權利即應由其繼承人繼承，而為繼承遺產之一部。被告等上
    開侵權行為之請求權，即應屬繼承人全體即兩造公同共有，
    從而原告請求依民法第1146條規定及民法第184 條第1 項及
    第185 條規定，請求被告等將領取之存款返還為兩造公同共
    有。
  3.原告於96年3 月22日起訴請求丁○○保管、記帳結餘44901
    萬元及被繼承人邱鄧秀金農保給付153000元部分，因原告就
    被告所提看護費24000 元、健仁醫院收據及養護中心之統一
    發票」計32774 元、照護費、毛巾收據及擇日館之收條計36
    83 50 元，願予承認，故不再請求，至於扣除記帳結餘4490
    1 元及農保給付153000元後不足部分，則由鈞院於判決總額
    中扣除。
  (四)訴外人陳春居僅於89年5 月24日向訴外人邱水生借款新台幣
     (下同)570萬元及於89年5 月25日向被告丁○○借款300 萬
    元，合計共借款870 萬元，被告等主張除此870 萬元之借款
    債權，原告與被告丁○○間尚有另筆960 萬元之借款，按，
    當事人主張有利於己之事實者，就其事實有舉證之責任。」
    （民事訴訟法第277 條前段）、「主張法律關係存在之當事
    人，就該法律關係發生所須具備之特別要件，負舉證之責任
    。」（最高法院48年台上字第887 號判例要旨）。被告應對
    960 萬元借款債權存在之事實，負舉證責任，並應提出資金
    來源及借據原本或正本。
  (五)查，被告96年5 月28日答辯狀中表明「被告丙○○、丁○○
    、戊○○三人之父親邱水生於其生前是否與辛○○( 即原告
    己○○之夫) 之父陳春居之間有消費借貸關係，被告三人並
    不知悉…陳春居於89年5 月4 日向被告丁○○借款960 萬元
    」; 於96年8 月30日民事答辯( 二) 狀表明「…陳春居於89
    年5 月間向被告丁○○提出借款960 萬元之要求…丁○○遂
    先行向邱凌樹蘭借款350 萬元、向邱水生借款100 萬元、向
    邱鄧秀金借款150 萬元，加正丁○○本身所有之360 萬元，
    共湊足960 萬元之現款於89年5 月24日交付正陳春居…」;
    於96年10月23日民事答辯( 三) 暨聲請調查證據狀則表示「
     (一) …辛○○及己○○係陳春居之兒子及媳婦，其二人為
    幫陳春居解決債務遂向己○○之父邱水生商借570 萬元( 其
    中邱水生本身所借出之款項為303 萬元，另267 萬元則是邱
    鄧秀金所借出) 、向邱凌樹蘭商借300 萬元，兩者合計870
    萬元，此即原告所聲稱之870 萬元。而辛○○夫婦在借得87
    0 萬元後乃將向邱水生借303 萬中之100 萬元、將向邱鄧秀
    金所借得267 萬元中之150 萬元、將向邱淩樹蘭所借之300
    萬元，三者合計共550 萬元之現款交付陳春居。( 二) 惟查
    ，在辛○○夫婦借貸該筆870 萬元之前，陳春居已陸續向邱
    凌樹蘭借款達50萬元，向丁○○借款達360 萬元，再加上本
    次辛○○夫婦所交付予陳春居之550 萬元，陳春居本人所積
    欠之金額已高達960 萬元…」等語，然查( 一) 被告主張之
    借款960 萬元究竟貸與人、借款人為何，被告所述前後不一
    。被告就其主張之960 萬元借款之借款人，先於96年5 月28
    日及同年8 月30日民事答辯及答辯( 二) 狀表示係「陳春居
    向丁○○提出借款要求」，即其主張960 萬元之貸與人為丁○○，借用人為陳春居。後又於96年10月23日民事答辯( 三
    ) 暨聲請調查證據狀表示「係辛○○及己○○為幫陳春居解
    決債務遂向邱水生、邱鄧秀金、邱凌樹蘭商借870 萬元，並
    將其中550 萬元之現款交付陳春居，另在此之前，陳春居已
    陸續向邱凌樹蘭借款達50萬元，向丁○○借款達360 萬元」
    ，被告於此又主張960 萬元之貸與人分別為邱水生、邱鄧秀
    金、邱凌樹蘭及丁○○，借用人則為辛○○及己○○及陳春
    居，則若確有960 萬元之借款事實，何以被告主張之借貸當
    事人迥然不同。
  (六)被告主張借款960 萬元之資金來源，前後矛盾，另借款時間
    亦有所出入。被告於96年8 月30日民事答辯( 二) 狀中表示
    ，其貸予陳春居之960 萬元資金來源為，丁○○向邱凌樹蘭
    借款350 萬元、向邱水生借款100 萬元、向邱鄧秀金借款15
    0 萬元，加正丁○○本身所有之360 萬元，共計960 萬元。
    嗣後，被告再於於96年10月23日民事答辯( 三) 暨聲請調查
    證據狀則表示，貸予陳春居之960 萬元，其中550 萬元乃辛○○夫婦向邱水生借303 萬中之100 萬元、向邱鄧秀金所借
    得267 萬元中之150 萬元、向邱淩樹蘭所借之300 萬元，另
    其餘410 萬元為之前，陳春居已陸續向邱凌樹蘭借款達50萬
    元，向丁○○借款達360 萬元。則被告主張960 萬借款，其
    資金來源究竟為何，資金不足之調度究竟如何完成，何以被
    告前後所述相去甚遠，再則被告主張之960 萬元是否係訴外
    人陳春居一次向丁○○所借，抑或如96年10月23日書狀所述
    係分次，分批所借，若係如此，則何以其於96年8 月30日之
    書狀中明白指出，系爭被告主張之借款乃發生於89年5 月24
    日。
  (七)訴外人陳春居與訴外人邱水生及被告丁○○間是否真如被告
    所述有二筆借款? 另若陳春居與丁○○間真有如被告主張之
    960 萬元借款，其借款金額是否真高達960 萬元? 被告先於
    民事答辯及答辯( 二) 狀中，表明陳春居與被告丁○○間有
    一筆960 萬之消費借貸債權，至於陳春居與被繼承人邱水生
    間有無870 萬元之消費借貸關係，被告三人並不知悉甚或否
    認債權之存在。後又於民事答辯( 三) 暨聲請調查證據狀中
    表示，實則二個債權皆存在，且原告主張之870 萬元消費借
    貸債權，其中550 萬元與被告主張之960 萬元債權重疊，試
    問果真有債權重疊一情，何以被告先前竟對870 萬元債權之
    存在主張不知情或否認其存在，又若如被告所述960 萬元中
    有重疊部分，則重疊部分及被告所稱陳春居之前陸續向淩樹
    蘭所借之50萬，亦非屬訴外人陳春居與丁○○間之借款債權
    ，被告所稱陳春居與被告丁○○間960 萬之消費借貸債權，
    顯不實在。再者被告就其主張之消費借貸債權，完全無法提
    出資金來源證明及借款證明，甚在本案訴訟中對借款過程、
    資金等事實，作出前後顛倒相互矛盾之陳述，顯然植因於被
    告係依據證人辛○○出庭作證時所提出陳春居清償該870 萬
    元借款之時間及清償方式之資料佯充作伊所主張之960 萬元
    借款之資金來源，臨訟拼湊，顯不足採。
  (八)為此，爰提起本件訴訟，並聲明：1.被告丙○○、丁○○及
    戊○○等3 人應連帶返還6,753,300 元及均自起訴狀繕本送
    達之翌日起至清償日止，按年息百分之五計算之利息，於兩
    造公同共有。2.訴訟費用由被告等3 人連帶負擔。3.原告等
    願供擔保請准宣告假執行等語。
二、被告則以：
  (一)訴外人辛○○於94年5 月30日交付予被告丁○○3,200,000
    元整，係其本人代為清償父親陳春居原積欠丁○○之債務，
    與父親即被繼承人邱水生之遺產並無任何關係，茲分述如下
    ：
  1.被告丙○○、丁○○、戊○○三人之父親邱水生於其生前是
    否與辛○○（即原告己○○之夫）之父陳春居之間有消費借
    貸契約關係，被告三人並不知悉，應由原告三人與辛○○自
    行釐清後，再與被告三人協商如何或是否催討該筆債務，合
    先敘明。
  2.辛○○之父陳春居確於89年5 月4 日向被告丁○○借貸9,60
    0,000 元整，並以其所有高雄縣橋頭鄉○○路八號房屋及其
    座落基地設定5,000,000 元整抵押權予被告丁○○作為擔保
    ；清償期屆至，陳春居先於90年12月14日清償6,000,000 元
    整，辛○○、陳春居及被告丁○○並約定其餘3,600,000 元
    整債務由辛○○承擔，被告丁○○並出具部分清償證明書，
    將上開房地所設定之抵押權改為3,600,000 元整；故辛○○
    於94年5 月30日給付3,200,000 元整後，被告丁○○同意捨
    棄其餘請求權，並提出全部清償證明書，供其塗銷抵押權之
    設定。是以，辛○○係代父清償積欠丁○○之債務，該筆款
    項並非被繼承人邱水生之遺產自明，被告丁○○並無妨害原
    告三人對於父親邱水生之繼承權。
  (二)被告三人亦無侵害原告三人對於母親即被繼承人邱鄧秀金遺
    產之繼承權，茲分述如下：
  1.被告三人固不否認母親即被繼承人邱鄧秀金於95年9 月14日
    因服用高血壓藥不當致身體不適送醫，當日即住進高雄市楠
    梓區健仁醫院加護病房，惟母親於9 月21日曾因病情好轉改
    住普通病房，嗣於10月3 日出院。惟為使母親日後之生活起
    居有醫、護人員專人照顧，被告等人便安排母親住進高雄縣
    橋頭鄉泰和醫院所附設之養護中心，委由醫護專門人員照料
    母親病後之生活起居，母親便於該養護中心居住至11月22日
    過世為止。
  2.事實上，直於母親因上開原因身體不適住院之前，母親雖不
    識字，但身體狀況尚可，平日生活起居均能自理，並不特別
    需要仰賴他人貼身照顧，故母親高雄縣橋頭鄉農會帳戶內金
    錢之進出，均是依照母親自己之意思為之，被告三人絕無冒
    領、盜蓋印章等情事。
  3.被告戊○○固亦不否認自自母親住院至過世期間，自該帳戶
    內領出款項，惟上開款項已全數用以支付母親住院期間之看
    護費及醫藥費、出院後之養護費以及過世後之殯葬費，所有
    支出明細業經被告丁○○作成收支結帳表冊按月交原告乙○○收執，此由原告三人片面截取95年10月份結餘44,901元整
    ，陳稱：竟將邱鄧秀金死亡時所結餘之44,901元予以朋分云
    云，足勘認定原告三人確已收受上開收支結帳表冊，對於上
    開費用之支出當已明瞭、知悉。
  4.此外，母親過世後確曾領取農保補助款15,300元整用以支付
    殯葬費，並有收支結帳明細，原告三人主張各受有25,500元
    整損失云云，實屬無據，並聲明：(1)原告之訴駁回。(2)訴訟
    費用由原告負擔。(3)被告等願供擔保，請准宣告免為假執行
    等語置辯。
三、兩造不爭執及爭執事項：
    1.本件不爭執事項為：
    一、訴外人邱水生與邱鄧秀金分別於民國94年2 月15日及民
        國95 年11 月22日死亡。
    二、原告乙○○、原告己○○、原告庚○○及被告丙○○、
        被告丁○○、被告戊○○六人均為訴外人邱水生及邱鄧
        秀金之第一順位繼承人。
    三、訴外人邱水生死亡時存款金額領出後做訴外人邱鄧秀金
        之生活費，該筆款項於訴外人邱鄧秀金死亡時，尚餘新
        台幣44901元。
    四、訴外人邱鄧秀金死後領得之農民保險死亡給付共153000
        元，係由被告等人先行領走。
    2.本件爭執事項為：
    一、訴外人辛○○於94年5月30日存入丁○○設於橋頭郵局
        0000000帳號之320萬，究係為清償訴外人陳春居與訴外
        人邱水生間消費借貸債權？抑或為清償訴外人陳春居與
        訴外人丁○○間之借款？
    二、94年6月24日起至96年12月間訴外人邱鄧秀金於橋頭鄉
        農會帳號00000-0-0 之存款帳戶內款項共0000000 元究
        竟是否由邱鄧秀金領出？
    三、戊○○在訴外人邱鄧秀金死亡時所領出之323000元是否
        要列入兩造所應共同繼承之遺產？
    四、邱鄧秀金死亡時所領的農民保險死亡給付共153000元是
        否要列入兩造所應共同繼承之遺產？
四、經查：
  (一)原告主張訴外人邱水生與邱鄧秀金分別為兩造父、母，渠等
    分別於94年2 月15日及95年11月22日死亡，是原告乙○○、
    原告己○○、原告庚○○及被告丙○○、被告丁○○、被告
    戊○○六人均為訴外人邱水生及邱鄧秀金之第一順位繼承人
    ，而訴外人邱水生死亡時存款金額領出後做訴外人邱鄧秀金
    之生活費，該筆款項於訴外人邱鄧秀金死亡時，尚餘44901
    元，及訴外人邱鄧秀金死後領得之農民保險死亡給付共1530
    00元，係由被告等人先行領走等情，業據原告提出死亡證明
    書影本、農會交易明細表影本、郵局存摺影本等件為證，復
    為兩造於本院99年4 月13日言詞辯論期日所不爭執，自堪信
    為真實。
  (二)訴外人辛○○於94年5 月30日存入丁○○設於橋頭郵局0000
    000 帳號之320 萬，究係為清償訴外人陳春居與訴外人邱水
    生間消費借貸債權？抑或為清償訴外人陳春居與訴外人丁○○間之借款？
  1.又原告陳稱，訴外人陳春居與訴外人邱水生( 即兩造之被繼
    承人，94年2 月15日死亡) 間消費借貸債權，至邱水生死亡
    時仍尚未完全清償，此債權為邱水生之遺產，於94年5 月30
    由辛○○代陳春居給付320 萬元現金存入丁○○設於橋頭郵
    局0000000 帳號之存款帳戶內，於邱鄧秀金死後遭被告等三
    人私自領出朋分等情，業據原告提出前開辛○○及丁○○郵
    局存摺影本及協議書影本各1 份為證，
  2.雖被告等迭次於本院言詞辯論期日否認上情，辯稱：訴外人
    辛○○於94年5 月30日交付予被告丁○○3,200,000 元，係
    其本人代為清償父親陳春居原積欠丁○○之債務，與父親即
    被繼承人邱水生之遺產並無任何關係云云，然觀諸協議書所
    載，「辛○○先父陳春居，生前向邱水生、丁○○借款新臺
    幣870 萬元正，民國94年5 月30日由辛○○付清給丁○○，
    同時由丁○○辦理塗銷案件。」等語（見本院卷一第10 頁
    ），及證人即上開協議書上之見證人甲○○於本院96年7 月
    24日準備程序筆錄到庭證稱：「（問：提示本院卷第10頁之
    協議書，此協議書是否是你在見證人處簽名？）是。」、（
    問：是否瞭解丁○○、辛○○為何會簽此份協議書？）在94
    年5 月30日，當天丁○○、辛○○確實有簽立此份協議書，
    簽立之後我有陪同兩造至郵局辦理匯款，匯款金額是由己○○帳戶匯入丁○○帳戶內三百二十萬元，匯款之後就由兩造
    與土地代書辦理抵押權塗銷，我就沒有陪同。」、「（問：
    是否知悉當天給付三百二十萬元是何款項？）是要償還積欠
    邱水生之債務，因當時丁○○主張他亦為該債務之債權人，
    故於協議書上邱水生旁加註丁○○。但其間借款細節我不清
    楚。」、「（問：依照協議書記載借款金額八百七十萬元，
    為何當天只有給付三百二十萬元？）因為當天己○○主張先
    前已有清償部分了，所以三百二十萬元是最後未清償之餘款
    。但己○○主張的是否屬實，我不清楚。」、「（問：是否
    知悉丁○○要求在協議書上加註其姓名，其原因為何？）因
    為當天丁○○有如此要求，所以就加註其姓名，至於其原因
    是否為己○○有欠丁○○款項，我不清楚。」等語（見本院
    卷第120 頁），顯見上開協議書雖載明債權人丁○○名義，
    然此僅係丁○○要求辛○○在協議書上加註其姓名，且該協
    議書上所示，丁○○併排於邱水生旁，又若辛○○之父親陳
    春居確曾向被告丁○○借貸9,600,000 元，並以其所有高雄
    縣橋頭鄉○○路八號房屋及其座落基地設定5,000,000 元抵
    押權予被告丁○○作為擔保，斷無僅在辛○○代其父親清償
    320 萬元，即同意出具部分清償證明書，同時由丁○○辦理
    塗銷案件，與一般均要求全部清償後始出具清償證明之常理
    不符，何況證人辛○○及甲○○均證稱上開320 萬元係清償
    辛○○父親陳春居，生前向邱水生借款部分，與陳春居向邱
    正幅借款部分無關，是被告上開所辯，自不足採，本院審酌
    上開事證，認原告主張應為真實可言。是被告丁○○將上開
    320 萬元據為己有，已侵害兩造對於被繼承人邱水生遺產之
    繼承權，原告請求丁○○應返還320 萬元及自起訴狀繕本送
    達之翌日（即96年4 月5 日）起至清償日止，按年息百分之
    五計算之利息，於兩造公同共有為有理由，應予准許。
  (三)94年6 月24日起至96年12月間訴外人邱鄧秀金於橋頭鄉農會
    帳號00000-0-0 之存款帳戶內款項共0000000 元究竟是否由
    邱鄧秀金領出？
    原告陳稱，被告3 人明知邱鄧秀金( 兩造之被繼承人) 不識
    字無法自行處理橋頭鄉農會帳號00000-0-0 號之活其儲蓄存
    款帳戶內之存款，竟利用保管活期存款帳戶存摺及印章之機
    會，未經邱鄧秀金之同意，冒用邱鄧秀金之名義，分別偽造
    文書填寫取款單並盜蓋印章，於邱鄧秀金生前將其存款0000
    000 及訴外人邱鄧秀金橋頭鄉農會帳號00000-0-0 號之活其
    儲蓄存款帳戶內之存款5700元，分別予以領取後，由被告3
    人朋分，顯然已侵害邱鄧秀金之財產權，邱鄧秀金自得對被
    告等主張侵權行為損害賠償請求權云云。然質之證人即原告
    乙○○媳婦壬○○到庭證稱：「（問：從事何工作及工作地
    點？）美髮師，在住家樓下，住家在橋頭鄉○○○路仕豐北
    巷20號。」、「（問：94年至95年間你與邱鄧秀金是否有互
    動，互動情形為何？其行動及意識狀態是否與常人相同？）
    有互動，邱鄧秀金美日都會到我店裡坐，都坐一整天，除了
    休息之外，所以其活動範圍都是在房間及店裡。邱鄧秀金之
    行動需要用輔助器材能行動，吃完藥時常還要要求吃藥，用
    過餐了還要要求用餐。」、「（問：有無例外，邱鄧秀金不
    到店裡去？）在星期日就是我們公休時還有邱鄧秀金早上去
    醫院時，就未到店裡坐了。」、「（問：邱鄧秀今除了發呆
    之外，還作何事？）洗頭。」、「（問：94年10月24日及95
    年4 月17日兩日，邱鄧秀金是否有去店裡洗頭？）有，洗完
    過後就在店裡休息了，因為當日剛好輪到我公公乙○○要負
    責照顧她。」、「（問：為何你可以如此確定此兩個日期，
    邱鄧秀金有到店裡坐？）因為我有作帳之習慣，我有帶作帳
    之紀錄。」等語（見本院卷第241 頁），並提出作帳紀錄明
    細為證（見本院卷第262 頁），參以被告丁○○於95年5 月
    6 日為其子舉辦婚宴時，邱鄧秀金當日亦曾參加，業據被告
    提出結婚喜帖1 份及婚宴照片4 幀為證，本院審酌高雄市私
    立健仁醫院就邱鄧秀金住院期間（95年9 月14日至95年10月
    3 日）護理記錄載明病患精神尚可、意識清楚」（見本院卷
    第2 捲第174 頁至195 頁），足徵邱鄧秀金於94及95年間仍
    意識清楚，且縱非邱鄧秀金本人自行提領，亦為於邱鄧秀金
    授意下領出，顯無帳戶存款遭盜領之虞，是以原告上開主張
    顯然無據，自不足採。
  (四)另原告稱戊○○在訴外人邱鄧秀金死亡時所領出之323,000
    元及邱鄧秀金死亡時所領的農民保險死亡給付共153,000 元
    ，應列入兩造所應共同繼承之遺產云云。雖兩造並不爭執上
    開二筆金額323,000 元及153,000 元，業遭被告領出，惟上
    開款項均全數用以支付邱鄧秀金住院期間之看護費及醫藥費
    、出院後之養護費以及過世後之殯葬費，所有支出明細業經
    被告丁○○作成收支結帳表冊，按月交原告乙○○收執，業
    據被告提出收支結帳影本1 份及各項單據為證（見本院卷一
    第88至第99頁），自堪信為真實，是上開二筆款項費雖由被
    告提領，然既經全數用以支付邱鄧秀金住院期間之看護費及
    醫藥費、出院後之養護費以及過世後之殯葬費，參酌遺產及
    贈與稅法第17條第1 項第9 款自不應列入應繼財產，自不待
    言。
  (五)按繼承人自繼承開始時，除本法另有規定外，承受被繼承人
    財產上之一切權利、義務，但權利、義務專屬於被繼承人本
    身者，不在此限；次按繼承權被侵害者，被害人或其法定代
    理人得請求回復之；再按因故意或過失，不法侵害他人之權
    利者，負損害賠償責任。故意以背於善良風俗之方法加損害
    於他人者，亦同；數人共同不法侵害他人之權利者，連帶負
    損害賠償責任，民法第1148條第1 項、第1146條、第184 條
    第1 項、第185 條第1 項前段定有明文。本件兩造同為邱水
    生之繼承人，邱水生死亡後所遺留之財產自應為兩造公同共
    有，惟因訴外人辛○○於94年5 月30日存入丁○○設於橋頭
    郵局0000000 帳號之320 萬元，遭被告丁○○據為己有，顯
    已侵害兩造因繼承所取得之權利，致其他繼承人受有損害。
    次按負損害賠償責任者，除法律另有規定或契約另有訂定外
    ，應回復他方損害發生前之狀況；因回復原狀而應給付金錢
    者，自損害發生時起，加給利息，民法第213 條第1 項、第
    2 項定有明文。被告丁○○既侵害兩造應繼承邱水生之繼承
    權自應負損害賠償責任，則原告請求被告丙○○應返還320
    萬元及自起訴狀繕本送達之翌日即96年4 月5 日起至清償日
    止，按年息百分之五計算之利息，於兩造公同共有，為有理
    由，應予准許，逾此部分請求，則無理由，應予駁回，爰判
    決如主文第1 項所示。
五、兩造均陳明願供擔保，聲請宣告假執或免為假執行，經核於
    法並無不合，爰各酌定相當之擔保金准許之。至於原告敗訴
    部分，其假執行之聲請即失所附麗，應併予駁回。
六、本案事證已明，兩造其餘主張及攻擊防禦方法，核與本案無
    涉，爰不一一論述，附此敘明。
七、據上論結，原告之訴一部有理由，一部無理由，爰依據民事
    訴訟法第79條、第85條第2 項、第392 條判決如主文。
中    華    民    國    99    年    4     月    30    日
                  家事法庭法  官  何清富
上為正本，係照原本作成。
如不服本判決，應於送達後20日內，向本院提出上訴狀。
中    華    民    國    99    年    4     月    30    日
                          書記官  葉彥伶

司法院資訊處製作；財團法人民間司法改革基金會備份。
